【裁判字號】    89,台非,325
【裁判日期】    890921
【裁判案由】    貪污
【裁判全文】
最高法院刑事判決                                八十九年度台非字第三二五號
    上訴人  最高法院檢察署檢察總長
    被  告  甲○○
右上訴人因被告貪污案件，對於台灣高等法院中華民國八十七年一月二十二日第二審
確定判決（八十六年度上訴字第五○八五號，起訴案號：台灣台北地方法院檢察署八
十五年度偵字第一九五○七號），認為部分違法，提起非常上訴，本院判決如左：
    主  文
原判決關於甲○○所得財物應予追繳沒收違背法令部分撤銷。
甲○○所得財物新台幣參萬玖千元應予追繳沒收，如全部或一部無法追繳時，以其財
產抵償之。
    理  由
非常上訴理由稱：「按判決不適用法則或適用不當者，為違背法令。判決所載理由矛
盾者，當然為違背法令。刑事訴訟法第三百七十八條、第三百七十九條第十四款分別
定有明文。又刑法上不違背職務受賄罪，在公務員須有收受賄賂之犯意；對方則須有
行賄之意思，始能成立。另依修正前貪污治罪條例第九條第一項規定，犯第四條至第
六條之罪，其所得財物應予追繳，並依其情節分別沒收或發還被害人。本件原判決事
實欄記載被告（甲○○）係台北市政府環保局清潔隊中山分隊隊員，負責台北市中山
區清潔隊之垃圾清運工作，為依據法令從事公務之人員。明知坐落台北市○○街五十
之四號「春暉大樓」於（民國）八十一年十一月十六日，已與環保局簽訂委託契約，
按月繳交「垃圾代運費」新台幣（下同）二千零二十一元，係屬該局之「廢棄物代運
委託戶」。竟基於意圖為自己不法所有之概括犯意，自八十五年二月起，按月至上址
以清潔費為名，向「春暉大樓管理委員會」Ａ、Ｂ區之管理員李楚球、張祚耀索取並
各收受賄賂三千元，並於現金支出傳票（Ａ區）及收據（Ｂ區）上偽造「張宗明」之
署押，交付李楚球、張祚耀，以示簽收。至同年八月五日，因該大樓Ａ區拒繳該月賄
賂三千元，甲○○僅收Ｂ區之賄賂三千元，偽造「張宗明」署押，簽發收據持以交付
Ｂ區管理員張祚耀。因Ａ區拒繳賄款，甲○○遂怠於運送垃圾，致引起該大樓管理委
員會不滿，提出檢舉，並假意要交付八月份賄款，引甲○○出面。八十五年八月三十
日下午四時許，甲○○又向Ｂ區之管理員林峰索取該大樓Ａ區當月份之三千元賄款，
並偽造張宗明收據持交林峰時，被當場查獲。甲○○共計收受賄賂四萬五千元等情。
依此事實，可知被告係明知春輝大樓乃環保局之廢棄物代運委託戶，竟意圖為自己不
法之所有，假借清潔費為名，每月向春暉大樓管理委員會Ａ、Ｂ二區之管理員各索取
三千元，偽造張宗明名義之收據以為搪塞。因Ａ區自八十五年八月起拒繳其所謂之清
潔費而怠運垃圾，故被檢舉。此在被告，係基於為自己不法所有之意圖，假借清潔費
名義，偽造收據以詐取財物，並非基於受賄之意思收受賄賂；在春暉大樓管理員，乃
被詐而交付清潔費，並非基於行賄之意思而交付賄款。被告殊無犯職務上受賄罪之餘
地；如認被告係犯職務上收受賄賂罪，則春暉大樓管理委員會一方，乃行賄者，並非
被害人。其行為係屬不法，其不法給付依法不得請求返還。被告甲○○所收受之賄賂
，即應依修正前貪污治罪條例第九條第一項之規定予以追繳沒收。原判決既認被告係
犯職務上收受賄賂罪，竟將其收受之賄款發還非被害人之行賄人，非但其法則之適用
不當，並係判決主文、事實及理由自相矛盾。又依原判決事實欄之記載被告係自八十
五年二月起，向春暉大樓管理委員會Ａ、Ｂ區之管理員各收取清潔費三千元，至同年
八月。如果屬實，先後共七個月，Ａ、Ｂ二區每月各三千元，七個月（扣案之三千元
，乃Ａ區八月份之三千元）亦僅四萬二千元。原判決竟謂被告共收取賄賂四萬五千元
，並諭知追繳發還，亦屬自相矛盾，且不利於被告。案經確定，且於被告不利，爰依
刑事訴訟法第四百四十一條、第四百四十三條提起非常上訴，以資糾正並予救濟。」
等語。
本院按判決不適用法則或適用不當者，為違背法令，刑事訴訟法第三百七十八條，定
有明文。又八十五年十月二十三日修正前貪污治罪條例第五條第一項第三款對於職務
上之行為收受賄賂罪，其交付賄賂與收受賄賂為對合犯之性質，即交付賄賂與收受賄
賂互有密切關係，其所侵害之法益，為國家之官箴，交付賄賂之人，並非被害人，法
院對於貪污案件，如依上開法條論處被告罪刑，按同條例第九條第一項規定，只能追
繳沒收賄款，繳交國庫，而不能追繳發還交付賄賂之人。本件原確定判決事實既認被
告自八十五年二月間起，按月以清潔費為名，向「春暉大樓管理委員會」Ａ、Ｂ區之
管理員各索取收受賄賂三千元，理由內並說明如不交付賄款，該清潔隊即生拖延清運
或僅拖運一部分垃圾之情形，致該大樓管理委員會不得不如數繳交賄款，足證其係以
刁難方式，使人交付賄賂，其取得賄賂後始為春暉大樓搬運垃圾，所收受賄賂與其職
務有相當對價關係，乃論以八十五年十月二十三日修正前貪污治罪條例第五條第一項
第三款公務員對於職務上之行為收受賄賂罪責。依原判決此項認定之事實，該春暉大
樓Ａ、Ｂ區管理委員會自係以行賄之意，責由管理員按月交付賄款，其非該受賄罪之
被害人甚明；則被告所收受賄款自應依同條例第九條第一項規定諭知追繳沒收，以正
官箴，殊無仍發還予行賄者之理。確定判決誤認該春暉大樓Ａ區、Ｂ區管理委員會係
本件之被害人，而將被告受賄款諭知發還各該管理委員會，其適用法則自屬不當。又
依原確定判決所認定被告係自八十五年二月起，按月向春暉大樓Ａ區、Ｂ區管理委員
會各收取三千元之賄款，迄同年八月五日，該大樓Ａ區管理委員會拒繳，僅Ｂ區管理
委員會交予三千元，迨同月三十日，其向Ｂ區之管理員林峰索取該大樓Ａ區當月份之
三千元賄款時，當場被查獲。判決理由並謂八十五年八月三十日被告向林峰收受Ａ區
繳交之三千元時，為法務部調查局人員當場查獲，顯見當時該大樓管理委員會並無交
付賄賂之意，該扣得之三千元非屬賄款。依此被告向該大樓Ｂ區管理委員會計收受七
個月之賄款二萬一千元，向該大樓Ａ區管理委員會計收受六個月之賄款一萬八千元，
總計為三萬九千元，原判決誤認其所收賄款為四萬五千元，並據以諭知追繳發還，其
事實認定與卷存資料不符，復不無前後矛盾之違誤。案經確定，且於被告為不利，非
常上訴意旨執以指摘此部分之確定判決違背法令，洵有理由，應由本院將原判決關於
被告所得財物應予追繳沒收違背法令部分撤銷改判，並依修正前貪污治罪條例第九條
第一、二項規定，諭知被告所得財物三萬九千元應予追繳沒收，如全部或一部無法追
繳時，以其財產抵償之，藉以糾正，併資救濟。綜觀原確定判決係認被告以清潔費為
名，向「春暉大樓管理委員會」Ａ、Ｂ區之管理員李楚球、張祚耀各索取收受賄賂三
千元，並未認被告有何使用詐術情形。理由內亦說明其係以刁難方式，使人交付賄賂
，其取得賄賂後始為該大樓搬運垃圾，所收受賄賂與其職務有相當對價關係。且謂被
告坦承其偽簽「張宗明」之姓名，意在避免其收賄行為被查獲，亦徵其並非施詐使人
交付財物，均未認定被告有利用職務上機會詐取財物情事。至確定判決事實欄所謂「
被告基於意圖為自己不法之所有」之語，要係行文一時疏誤，致用語不當，尚難因之
認被告有利用職務上機會詐取財物之事實。非常上訴意旨指依確定判決事實被告係基
於為自己不法所有意圖，假借清潔費名義，偽造收據以詐取財物，非基於受賄犯意收
受賄賂，無犯職務上受賄罪餘地，原判決有理由矛盾之違法等語，對於事實審依法確
認之事實再為爭執，不免誤會，併予敘明。
據上論結，應依刑事訴訟法第四百四十七條第一項第一款但書、八十五年十月二十三
日修正前貪污治罪條例第九條第一項、第二項，判決如主文。
中      華      民      國    八十九    年      九      月    二十一    日
                              最高法院刑事第六庭
                                  審判長法官  紀  俊  乾
                                        法官  黃  正  興
                                        法官  張  春  福
                                        法官  韓  金  秀
                                        法官  丁  錦  清
      右正本證明與原本無異
                                              書  記  官
中      華      民      國    八十九    年      九      月    二十七    日


司法院資訊處製作；財團法人民間司法改革基金會備份。
